【裁判字號】    99,訴,68
【裁判日期】    990423
【裁判案由】    分配表異議之訴
【裁判全文】
臺灣屏東地方法院民事判決                99年度訴字第68號
原      告  台新國際商業銀行股份有限公司
法定代理人  甲○○
被      告  丙○○
            乙○○
上列當事人間分配表異議之訴事件，本院判決如下：
    主  文
原告之訴駁回。
訴訟費用由原告負擔。
    事  實  及  理  由
一、原告主張：鈞院97年度執字第28685 號強制執行事件，鈞院
    本已依法分配完畢，但被告二人向鈞院執行處提出異議，其
    理由主要為以下三點：(一)其中暫480 建號（下稱系爭建物）
    為主建物474 建號之增建，而認為依據民法第862 條規定，
    為抵押權效力所及；(二)系爭建物為未辦保存登記之建物，係
    抵押人所增建，雖外觀上已具構造上之獨立性，惟其在使用
    功能上，係與前端廠房即建物474 號之建物合併作一體之利
    用，而非分開各別使用，從而，其欠缺使用上之獨立性，故
    為主建物474 建號之從物；(三)債務人民國96年8 月3 日提供
    本件不動產設定抵押權予異議人，資以共同擔保新臺幣（下
    同）200 萬元之債權金額，抵押權契約書中載明「本件抵押
    權所有增建未辦保存登記之建物包括在本件抵押標的物之內
    」，而認為及於暫480 建號。以上三點論述，被告對於事實
    及法律上之認定，顯然有嚴重之誤會及誤解，茲一一辯駁如
    下：(一)抵押權設定契約書約定違反民法第758 條物權登記生
    效要件主義：民法第758 條規定：「不動產物權，依法律行
    為而取得、設定、喪失及變更者，非經登記，不生效力。」
    不動產物權之設定必須登記方生效力，且由於不動產登記須
    具有公示效力（土地法第43條），對於登記之標的必須具備
    明確性，方足以保障交易安全；再者，也正因為如此，對於
    未辦保存登記之建物，由於建物本身未經合法登記，完全不
    具備物權登記生效要件主義之情形，此即實務上不允許未辦
    保存登記之建物為抵押權設定登記之重要原因之一；故本件
    系爭建物既未經合法登記，如何為物權之抵押權登記？由此
    可知本件系爭建物不可能在抵押權設定之範圍內，被告二人
    自然對系爭建物並無優先受償之權利，此理甚明。雖然，被
    告之抵押權設定契約書上載明「本件抵押權所有增建未辦保
    存登記之建物包括在本件抵押標的物之內」，但已如上所述
    ，此種未辦保存登記之建物無法為抵押權登記，自然無法為
    抵押權效力所及。況且，如此包山包海之登記標的對不動產
    登記制度而言，是嚴重違背，完全不合法。(二)系爭建物具備
    獨立性，並非另一主建物474 建號之增建：系爭建物具備獨
    立性（不相連有獨立之進出口），可單獨使用（此由執行卷
    照片及被告分配表聲明異議狀內亦明確表示），與另一474
    建號建物完全各自獨立，且面積相當（地面層：474 建號
    264 平方公尺，暫480 建號即系爭建物232 平方公尺），何
    來主物從物之分別，根本即為二獨立建物（實在看不出被告
    所言使用上不具有獨立性而非與474 建號一起使用否則無法
    使用之情形），被告引用主物從物之法理明顯為混淆視聽，
    明顯不足採信等語，並聲明：鈞院97年度執字第28685 號強
    制執行事件，其中附表二之金額，應將分配表中原告分配金
    額由0 元更正為625,055 元（即依據分配時間為98年12月4
    日之分配表）。
二、按當事人適格之要件是否具備，為法院應依職權調查之事項
    ；原告起訴於當事人適格有欠缺者，係屬訴無理由，法院應
    以判決駁回之，不得認為不合法，以裁定形式予以裁判，最
    高法院著有29年上字第1237號、29年抗字第347 號判例可稽
    。又按債權人或債務人對於分配表所載各債權人之債權或分
    配金額有不同意者，應於分配期日一日前，向執行法院提出
    書狀，聲明異議；執行法院對於前條之異議認為正當，而到
    場之債務人及有利害關係之他債權人不為反對之陳述或同意
    者，應即更正分配表而為分配；依前條第1 項更正之分配表
    ，應送達於未到場之債務人及有利害關係之他債權人；前項
    債務人及債權人於受送達後三日內不為反對之陳述者，視為
    同意依更正分配表實行分配，強制執行法第39條第1 項、第
    40條第1 項、第40條之1 第1 項、第2 項前段定有明文。末
    按異議未終結者，為異議之債權人或債務人，得向執行法院
    對為反對陳述之債權人或債務人提起分配表異議之訴，同法
    第41條第1 項前段另有明文。
三、經本院依職權調閱本院97年度執字第28685 號強制執行事件
    卷宗，發見本院民事執行處於98年11月17日製作預定同年12
    月4 日分配之分配表，經被告即債權人丙○○、被告即抵押
    權人乙○○分別於98年11月27日具狀聲明異議，本院民事執
    行處即檢送被告二人之聲明異議狀影本函請原告等併案債權
    人於5 日內陳述意見，嗣因原告等併案債權人迄98年12月22
    日仍未表示意見，本院民事執行處遂於98年12月22日依被告
    二人之異議而更正分配表，預定99年1 月13日分配，該分配
    通知及更正之分配表，已於98年12月28日送達原告，揆諸前
    揭規定，原告於受送達後三日內即98年12月31日前，如不為
    反對之陳述，即視為同意依更正分配表實行分配，詎原告遲
    至99年1 月6 日始遞狀就上開更正之分配表聲明異議，實係
    就被告之異議及因而更正之分配表為反對之陳述，但原告因
    未於法定期間為反對之陳述，視為同意被告之異議，從而被
    告之異議終結，原告即已失權，不得再為反對之陳述，其逾
    期所為反對之陳述，應屬無效。蓋若將逾期所為反對之陳述
    ，解釋為強制執行法第39條第1 項之聲明異議，容任失權者
    重啟異議，則同法第40條之1 第2 項前段「視為同意」之新
    規定形同具文，違背禁反言之原則，究非可採。
四、核原告所為，係逾期所為無效之反對陳述，並非強制執行法
    第39條第1 項之聲明異議而異議未終結者，從而不具備同法
    第41條第1 項前段所規定分配表異議之訴之原告適格，欠缺
    訴訟法上法律保護必要，亦即無權訴請本院審認其異議權之
    存在。是以，本件分配表異議之訴，既為原告不適格，即屬
    在法律上顯無理由，應以判決駁回之。
五、綜上所述，原告之訴在法律上顯無理由，爰不經言詞辯論，
    逕予駁回。
六、至兩造其餘之攻擊或防禦方法及未經援用之證據，經本院斟
    酌後，認為均對本判決結果不生影響，自無逐一詳予論駁之
    必要，併此敘明。
七、訴訟費用負擔之依據：民事訴訟法第78條。
中    華    民    國    99    年    4     月    23    日
                  民事第二庭    法  官  蔡嘉裕
正本係照原本作成。
如不服本判決，應於收受送達後20日內，向本院提出上訴狀（須
按他造當事人之人數附繕本）。
中    華    民    國    99    年    4     月    23    日
                                書記官  蘇小雅

司法院資訊處製作；財團法人民間司法改革基金會備份。
